最高法院刑事判決　　　　　　九十四年度台上字第五一六八號
　　上　 訴　 人　臺灣高等法院檢察署檢察官
　　上訴人即被告　甲○○
　　　　　　　　　　　　　46.
　　選　任辯護人　張　權律師
　　　　　　　　　李育錚律師
上列上訴人等因被告業務過失致人於死案件，不服臺灣高等法院
中華民國九十一年十月二十九日第二審判決（九十一年度交上訴
字第九二號，起訴案號：臺灣士林地方法院檢察署八十九年度偵
字第六八０一號），提起上訴，本院判決如下：
    主  文
原判決撤銷，發回臺灣高等法院。
    理  由
本件原判決認定上訴人即被告甲○○係萬益通運有限公司司機，
為從事駕駛業務之人，於民國八十九年二月十六日下午六時三十
八分許，駕駛車號ＦＨ－三二八號營業大貨車，沿臺北縣淡水鎮
○○路，由臺北往淡水方向行駛於中線車道，行至淡水鎮○○路
一０三號前，本應注意車前狀況，隨時採取必要之安全措施，避
免危險之發生，而依當時情形，又無不能注意之情事，竟疏未注
意，適有郭芬茹騎乘車號ＢＡＷ－九００號機車行至上述地點，
因受同向右側不明車輛互動不良之影響，致機車失控，向左傾倒
，人倒於大貨車右側車輪軌跡上，而遭左後中線車道由被告駕駛
未採取安全閃避措施之前開營業大貨車右前輪輾壓郭女下腹部，
經送醫急救，延至同年月十七日上午八時四十五分許，因下腹部
嚴重外傷，骨盆骨折出血休克死亡等情。因將第一審諭知被告無
罪之判決撤銷，改判論處被告從事業務之人，因業務上之過失致
人於死罪刑（處有期徒刑六月，如易科罰金以三百元折算一日）
，固非無見。
惟查：（一）有罪判決書之事實一欄，為判斷其適用法令當否之
準據，法院應將依職權認定與論罪科刑有關之事實，翔實記載，
然後於理由內逐一說明其憑以認定之證據，並使事實認定與理由
說明，互相適合，方為合法。倘事實認定與理由說明，不相一致
，或事實與理由欄內之記載，前後不符，按諸刑事訴訟法第三百
七十九條第十四款後段規定，均屬判決理由矛盾之當然違背法令
。上引原判決事實認定，如若無誤，即意指被害人郭芬茹係因騎
乘之機車失控，向左傾倒，遭左後方由被告駕駛之營業大貨車右
前輪輾壓下腹部，造成下腹部嚴重外傷、骨盆骨折出血休克死亡
；惟此認定與原判決理由內援引作為判決基礎之被告偵查中供稱
：「我一直閃他（指小客車），他撞到死者車，死者再撞上我卡
車右後輪」（見原判決第四頁第七行、第八行），顯相牴觸，有
判決理由矛盾之違法。（二）有罪之判決書，對被告有利之證據
不採納者，應說明其理由，為刑事訴訟法第三百十條第二款所明
定。故有罪判決書對於被告有利之證據，如不加採納，必須說明
其不予採納之理由，否則即難謂無判決不備理由之違誤。證人法
醫陳明宏證稱：「（問：被害人倒地是直的，為何被害人除腰部
外並無其他傷痕？）我不在現場，只能根據屍體為鑑定，如果車
子壓到骨盆後，沒有繼續前進，其他部位當然不會有傷痕」（見
原審卷第一０九頁），如若無誤，似意指被告駕駛之營業大貨車
肇事後，若繼續前行，始會對被害人身體其他部位造成傷害。而
依相驗卷所附之現場照片及道路交通事故調查報告表所示，被害
人倒地遭車輛輾壓面向上仰臥於路上時，被告駕駛之營業大貨車
係停在其前方約九公尺處（見相驗卷第十二頁、第十四頁）。足
證若係被告駕車肇事，其所駕營業大貨車於輾壓過被害人後，仍
有繼續前行之情形。則被害人身體除下腹部外，是否有其他經車
輛輾壓造成之傷害？關係被告辯稱：「被告駕駛之大貨車，重達
十餘噸，輪子亦寬達八十公分，依一般常理判斷，自不可能車輛
輾壓之傷痕僅集中於被害人下腹部，身體其他部分未見任何輾
壓痕跡，由此足證死者並非被告駕車輾壓致死」，能否成立。陳
明宏上開證言，自屬有利於被告之證據，原判決就此未予審認、
說明，自屬理由不備。（三）有罪判決書所記載之犯罪事實，為
論罪科刑適用法律之基礎，故凡於適用法律有關之重要事項，必
須詳加認定，明確記載，然後於理由內敘明犯罪事實所憑之證據
及認定之理由，始足為適用法律之依據。若事實未有此記載，而
理由加以說明，為理由失其依據。如事實有此記載，理由未予說
明，則為理由不備，按諸刑事訴訟法第三百七十九條第十四款規
定，其判決當然為違背法令。原判決認定被害人郭芬茹騎乘機車
與同向右側不明車輛互動不良，致機車失控傾倒於被告所駕營業
大貨車右前方，為「與有過失」，並於理由內敘明以被害人與有
過失乙事，作為量刑審酌事項之一，惟於理由內未說明認定被
害人與有過失所憑之證據及其理由，顯有理由不備之違法。（四
）證據之證明力雖由法院自由判斷，然證據之本身如對於待證事
實不足為供證明之資料，而事實審仍採為判決基礎，則其自由判
斷之職權行使，自與採證法則有違。被告於第一審勘驗車禍現場
監視錄影帶時雖供稱：「（問：你看到車子切出來時，離你的位
置在何處？）在我車子右前方三點三公尺（十台尺），我看他切
出來，我就往左偏」（見第一審卷第一四七頁），惟其所指切入
其車道之車輛，並非被害人騎乘之機車，而係指另一輛小客車而
言（見同上卷第一四六頁背面），則據被告所駕營業大貨車，與
突然切入其車道之另輛小客車的閃避互動情況，如何能證明其駕
駛系爭營業大貨車行經肇事現場與被害人死亡之間，有相當因果
關係？原判決執被告上開供述，認定：「本件危險狀況應係於其
右前方發生，則事端初現之際，被告應非不能查覺，以當時交通
擁擠車行緩慢之情況，被告若能充分注意車前狀況，於其右前方
危險跡象初現之際，即時採取適當預防措施，自可避免危害發生
，其竟於無不能注意之情況下，疏未注意以致肇事，致被害人因
此車禍死亡」。此部分採證法則之運用，不無可議。以上，或係
檢察官及被告之上訴意旨所分別指摘，或屬本院得依職權調查之
事項，應認原判決有撤銷發回更審之原因。又臺灣士林地方法院
檢察署認係同一案件，而以九十一年十二月二十三日士檢堅91偵
12111 字第三三二七八號函移送併予審理之該署九十一年度偵字
第一二一一一號偵查案件，於更審時應併注意及之，附為指明。
據上論結，應依刑事訴訟法第三百九十七條、第四百零一條，判
決如主文。
中　　華　　民　　國　九十四　年　　九　　月　十六　　日
                      最高法院刑事第一庭
                          審判長法官  施　文　仁
                                法官  林　永　茂
                                法官  蕭　仰　歸
                                法官  張　祺　祥
                                法官  呂　永　福
      本件正本證明與原本無異
                                      書  記  官
中　　華　　民　　國　九十四　年　　九　　月　二十二　日
                                                  Ｒ
